臺灣高等法院臺中分院刑事判決
110年度金上訴字第751號
上  訴  人  
即  被  告  潘承宗



選任辯護人  鄭弘明律師
上列上訴人因加重詐欺等案件，不服臺灣臺中地方法院109年度
金訴字第220號中華民國109年12月22日第一審判決（起訴案號：
臺灣臺中地方檢察署109年度偵字第12432、16192號），提起上
訴，本院判決如下：
    主  文
原判決關於諭知「應於刑之執行前，令入勞動場所，強制工作參
年」部分，撤銷。
丙○○不予宣付刑前強制工作參年。
其餘上訴駁回。
    事  實
一、丙○○（通訊軟體微信暱稱「玩具總動員」，ID：00000000
    00）依其智識程度及生活經驗，可知支付對價請人以他人名
    義領取包裹，往往與犯罪行為有關，而近年來詐欺集團猖獗
    且規模龐大，查緝亦嚴，以收購方式取得金融帳戶資料做為
    人頭帳戶供收取詐欺贓款使用日益困難，改以假借租用帳戶
    、辦理貸款及提供工作等詐騙手法以取得金融帳戶資料時有
    所聞，並已知真實姓名年籍不詳綽號「阿成」之男子係三人
    以上以實施詐術為手段，具有持續性及牟利性之有結構性組
    織之詐欺集團成員，惟仍於民國109年3月間，受「阿成」之
    邀加入該詐欺集團，負責以每個包裹新臺幣（下同）1000元
    之對價尋找收取包裹之人及轉發包裹資料，並招募張智凱加
    入該集團（張智凱所涉加重詐欺等犯行，業經原審以109年
    度金訴字第196號判處罪刑確定）。丙○○即基於參與犯罪組
    織、招募他人加入犯罪組織之犯意，及與張智凱、「阿成」
    和其他不詳之詐欺集團成員，共同意圖為自己不法所有，基
    於三人以上共同詐欺取財之犯意聯絡，以其所有之Iphone8
    手機（插用門號0000000000號SIM卡）作為聯絡工具，先由
    該詐欺集團之不詳成員，於109年3月27日10時前某時，在社
    群網站臉書之「屏東高雄日領工作」社團內張貼求職訊息，
    經甲○○於109年3月27日10時許瀏覽上開訊息後，加入通訊軟
    體LINE暱稱為「王小姐」之聯絡人，「王小姐」即向甲○○佯
    稱要以每日1100元之代價租借帳戶資料云云，致甲○○陷於錯
    誤，依指示將名下兆豐國際商業銀行帳號006XXXXX631號及
    華南商業銀行帳號642XXXXXX675號帳戶（帳號均詳卷，下稱
    兆豐銀行及華南銀行帳戶）之提款卡密碼變更後，於109年3
    月27日15時17分許以全家交貨便寄件編號00000000000號寄
    出上開兆豐銀行及華南銀行帳戶之存摺及提款卡至全家便利
    超商臺中學友店，收件人為鄭濤齊。再由「阿成」以通訊軟
    體微信告知丙○○應領取之包裹資料後，丙○○隨即於109年3月
    30日23時許以通訊軟體微信將包裹資料轉知張智凱並指示張
    智凱前往領取，張智凱即依指示於109年3月31日2時38分許
    ，前往址設臺中市○區○○路0段000號之全家便利超商臺中學
    友店收取包裹，於離開超商之際為警查獲，並扣得張智凱甫
    領取裝有甲○○上開兆豐銀行及華南銀行帳戶存摺及提款卡之
    包裹，及其所有用以與丙○○聯繫之手機。再於109年4月21日
    10時許，為警持臺灣臺中地方檢察署檢察官核發之拘票，在
    臺中市○區○○路000號拘提丙○○到案，並扣得丙○○所有之上開
    手機1支，而查悉上情。
二、案經臺中市政府警察局第二分局報請臺灣臺中地方檢察署檢
    察官偵查起訴。
    理    由
壹、證據能力方面
一、組織犯罪防制條例第12條第1項中段規定：「訊問證人之筆
    錄，以在檢察官或法官面前作成，並經踐行刑事訴訟法所定
    訊問證人之程序者為限，始得採為證據。」係以立法排除被
    告以外之人於警詢或檢察事務官調查中所為之陳述，得適用
    刑事訴訟法第159條之2、第159條之3及第159條之5之規定，
    故證人於警詢時之陳述，於違反組織犯罪防制條例案件，即
    絕對不具有證據能力，自不得採為判決基礎；至於共犯被告
    於偵查中以被告身分之陳述，仍應類推適用上開規定，定其
    得否為證據（最高法院97年度台上字第1727號、102年度台
    上字第3990號判決意旨參照）。上開組織犯罪防制條例第12
    條第1項規定，係排除一般證人於警詢陳述之證據能力之特
    別規定，然被告於警詢之陳述，對被告本身而言，則不在排
    除之列（最高法院102年度台上字第2653號判決意旨參照）
    。故本案被告以外之人於警詢時之陳述，依前揭說明，於違
    反組織犯罪防制條例之罪名，即絕對不具證據能力，不得採
    為判決之基礎。
二、犯組織犯罪防制條例以外之罪，被告以外之人於審判外之言
    詞或書面陳述，自仍應依刑事訴訟法相關規定，定其得否為
    證據（最高法院103年度台上字第2915號判決意旨參照）。
    又被告以外之人於審判外之陳述，雖不符刑事訴訟法第159
    條之1至第159條之4之規定，而經當事人於審判程序同意作
    為證據，法院審酌該言詞陳述或書面陳述作成時之情況，認
    為適當者，亦得為證據；當事人、代理人或辯護人於法院調
    查證據時，知有同法第159條第1項不得為證據之情形，而未
    於言詞辯論終結前聲明異議者，視為有前項之同意，刑事訴
    訟法第159條之5定有明文。而該條規定之立法意旨，在於確
    認當事人對於傳聞證據有處分權，得放棄反對詰問權，同意
    或擬制同意傳聞證據可作為證據，屬於證據傳聞性之解除行
    為，如法院認為適當，不論該傳聞證據是否具備刑事訴訟法
    第159條之1至第159條之4所定情形，均容許作為證據，不以
    未具備刑事訴訟法第159條之1至第159條之4所定情形為前提
    （最高法院104年度第3次刑事庭會議決議參照）。關於加重
    詐欺取財部分，本判決認定事實所引用之供述證據（含文書
    證據），檢察官、被告及辯護人於本院準備程序時，均不爭
    執證據能力，亦未於言詞辯論終結前聲明異議，而本院審酌
    各該證據作成時之情況，並無違法不當或證明力明顯過低之
    瑕疵，亦認以之作為證據應屬適當，是依刑事訴訟法第159
    條之5規定，均有證據能力。
貳、實體方面
一、訊據被告丙○○對於組織犯罪部分犯行坦承不諱，惟矢口否認
    有何加重詐欺之犯行，辯稱：我在107年9月間就是參與「阿
    成」所屬的詐欺集團擔任收水的工作，應該不能算是再次參
    與犯罪組織，而且我只知道是找張智凱負責幫忙領包裹，但
    是不知道領的東西是什麼，也不知道跟詐騙有關云云。經查
    ：
  ㈠被告已知「阿成」係三人以上以實施詐術為手段，具有持續
    性及牟利性之有結構性組織之詐欺集團成員，惟仍於109年3
    月間，受「阿成」之邀，負責以每個包裹1000元之對價尋找
    收取包裹之人及轉發包裹資料，並招募張智凱加入，以其所
    有之Iphone8手機（插用門號0000000000號SIM卡）及通訊軟
    體微信暱稱「玩具總動員」，ID：0000000000作為聯絡工具
    ，於「阿成」以微信告知其應領取之包裹資料後，被告隨即
    於109年3月30日23時許以微信將包裹資料轉知張智凱，並指
    示另案被告張智凱前往領取等情，均為被告所自承，核與證
    人張智凱於偵查中之具結證述相符（見偵12432號卷第132至
    133頁），並有證人張智凱109年3月31日指認犯罪嫌疑人紀
    錄表、指認照片及嫌疑人對照表影本1份、證人張智凱持用
    手機與暱稱「玩具總動員」之通訊軟體微信對話紀錄翻拍照
    片37張（見他2844號卷第15至17頁、第39頁至第57頁）；臺
    中市政府警察局第二分局搜索扣押筆錄、扣押物品目錄表【
    執行時間：109年4月21日10時0分；執行處所：臺中市○區○○
    路○段000號】、被告丙○○持用手機之暱稱「玩具總動員」、
    暱稱「凱」之通訊軟體微信個人頁面、對話紀錄及收藏資訊
    翻拍照片4張（見偵12432號卷第31至39頁、第47至49頁）；
    109年5月6日數位採證報告1份（見數採147號卷第5頁至第28
    頁）；證人張智凱持用手機之通訊軟體微信與暱稱「玩具總
    動員」之對話紀錄譯文、包裹寄件資訊翻拍照片（見偵1619
    2號卷第69頁至第87頁）等在卷可參，復有扣案之上開手機1
    支可資佐證。
  ㈡被害人甲○○於109年3月27日10時許，在社群網站臉書之「屏
    東高雄日領工作」社團內瀏覽求職訊息後，加入通訊軟體LI
    NE暱稱為「王小姐」之聯絡人，「王小姐」即向被害人佯稱
    要以每日1100元之代價租借帳戶資料云云，致其陷於錯誤，
    依指示將名下兆豐銀行及華南銀行帳戶之提款卡密碼變更後
    ，於109年3月27日15時17分許以全家交貨便寄件編號000000
    00000號寄出上開兆豐銀行及華南銀行帳戶之存摺及提款卡
    至全家便利超商臺中學友店，收件人為鄭濤齊。而張智凱於
    接獲被告告知之包裹資料後，即依指示於109年3月31日2時3
    8分許，前往址設臺中市○區○○路0段000號之全家便利超商臺
    中學友店收取包裹，於離開超商之際為警查獲，並扣得其甫
    領取裝有被害人上開兆豐銀行及華南銀行帳戶存摺及提款卡
    之包裹，及其所有用以與被告聯繫之手機等情，均據被害人
    於警詢中及張智凱於警詢及偵訊中供、證述明確，並有證人
    張智凱之臺中市政府警察局第二分局搜索扣押筆錄、扣押物
    品目錄表、扣押物品收據各1份【執行時間：109年3月31日2
    時41分；執行處所：臺中市○區○○路○段000號】、證人張智
    凱領取包裹之監視器畫面翻拍照片2張、全家便利商店之寄
    取貨單照片1張、證人張智凱之扣案物照片3張、全家便利商
    店貨件配送進度查詢資料1份、證人甲○○遭詐騙及報案相關
    資料（見他2844號卷第19頁至第25頁、第35至37頁、第141
    至143頁、第149至153頁）等在卷可參。
  ㈢被告於本院審理時供承參與組織犯罪及招募他人加入犯罪組
    織犯行，且目前詐騙集團運作模式，收集人頭帳戶資料及車
    手取款之工作，乃電子通訊詐欺集團運作模式中不可或缺之
    角色，而近來政府對相關犯罪查緝亦嚴，以收購方式取得金
    融帳戶資料做為人頭帳戶供收取詐欺贓款使用日益困難，改
    以假借租用帳戶、辦理貸款及提供工作等詐騙手法以取得金
    融帳戶資料時有所聞，且已因分工專業化、細緻化而分別組
    成詐騙電信機房集團、詐騙轉帳機房集團、外務車手集團等
    ，然為完成特定單一詐騙犯行，實需不同集團成員共同參與
    、分工合作，由前述不同階段之犯罪集團整合後，始能遂行
    各次詐欺取財犯行。而各詐欺電信機房、轉帳機房、車手集
    團之組成，皆係為達成詐欺取財目的，由不同詐欺集團內部
    分工結構、成員所組織，可見各該犯罪組織均具有一定之時
    間以上持續性及牟利性。從而，「阿成」應係3人以上以實
    施詐術為手段，所組成具有持續性及牟利性之有結構性組織
    內成員。又依照組織犯罪防制條例第2條第2項規定，所謂有
    結構性組織，不以具有名稱、規約、儀式、固定處所、成員
    持續參與或分工明確為必要，從而，共同參與上開詐欺犯行
    之共犯，實無需另有何參與儀式，倘有實行共同詐欺行為，
    實均已構成參與犯罪組織罪行。是被告此部分自白核與事實
    相符。
  ㈣被告於原審準備程序中自承：我知道「阿成」係詐欺集團成
    員，「阿成」跟我說要我幫忙找人領東西，去領的人可以獲
    得1000元的報酬，我明知道「阿成」是詐欺集團的人卻沒有
    問他是要領什麼東西等語（見原審卷第163頁）。且被告傳
    送予張智凱之包裹資料上所顯示之收件人姓名亦係「鄭濤齊
    」而非張智凱之本名，亦有包裹寄件資訊翻拍照片在卷可佐
    （見偵16192號卷第87頁），考量領取包裹實乃容易之事，
    倘非欲從事不法行為避免查緝，實無有償委由張智凱以他人
    名義領取之必要。且被告明知「阿成」係詐欺集團成員，應
    已預見「阿成」委請其以對價找人領取之包裹內容物極有可
    能與詐欺犯行有關，仍決意參與，依照前揭說明，當認其主
    觀上有三人以上共同犯詐欺取財罪之不確定故意。
  ㈤又被告供稱：我在107年9月時有參與一個詐欺集團，擔任收
    水的工作，108年2、3月間被查獲後，我就沒有繼續在該犯
    罪組織裡參與分擔犯行，在109年3月間，原本在該犯罪組織
    裡的「阿成」才聯絡我要找人幫忙領東西等語（見原審卷第
    163頁）。而被告辯護人亦為其辯護稱：被告前因劉柏政介
    紹，自107年9月上旬起加入詐欺集團犯罪組織擔任收取贓款
    後轉交予集團上手之工作，所犯參與犯罪組織之犯行，業經
    本院以108年度上訴字第2169號判處有期徒刑1年4月確定在
    案，於本案中即不應再予重複評價等語。惟按行為繼續中，
    倘已經司法警察（官）或檢察官查獲，行為人於遭查獲之際
    ，其反社會性及違法性既具體表露，並有受法律非難之認識
    ，應認其主觀上之單一決意及客觀上之繼續行為，俱因此而
    中斷，原繼續犯之犯行至查獲時即告終止（最高法院110年
    度台上字第1563號判決意旨參照)。本案被告於前開確定案
    件之犯罪日期係107年9月14日，被查獲後並於108年3月11日
    經分案偵查等情，有臺灣高等法院被告前案紀錄表及本院10
    8年度上訴字第2169號判決在卷可按。則被告就前案參與詐
    欺集團之犯行部分，既已於108年2、3月間因遭查獲而有長
    達1年之期間未參與組織內之犯罪行為，堪認其已脫離原本
    之犯罪組織，其主觀上之單一決意及客觀上之繼續行為，俱
    因此而中斷，原參與犯罪組織之繼續犯行至查獲時即告終止
    ，故其於109年3月間，再受原集團內成員之邀，從事本案加
    重詐欺取財犯行，顯係另行起意再次參與犯罪組織無訛。
  ㈥至辯護人雖為被告辯護稱：甲○○係為獲取利益而基於幫助詐
    欺之不確定故意交出帳戶，不應認為係詐欺取財犯行之被害
    人云云。然查，被害人甲○○係於109年3月27日15時17分許，
    寄出上開兆豐銀行及華南銀行帳戶之存摺及提款卡，嗣於10
    9年3月29日20時許撥打165反詐騙專線發現係遭詐騙，隨即
    於同日22時19分許前往高雄市政府警察局湖內分局湖內派出
    所報案，警方亦因被害人甲○○及時報案，方能組成專案小組
    於張智凱領取包裹後隨即加以查獲，有偵查報告書、被害人
    甲○○之報案資料及內政部警政署反詐騙諮詢專線紀錄表等在
    卷可佐（見他2844號卷第7至8頁、第27至31頁、第147頁）
    。而被害人甲○○雖遭詐欺集團不詳成員以高額報酬利益所誘
    騙而交付帳戶資料，惟於察覺有異後隨即報警處理，尚難認
    其有幫助詐欺之不確定故意，辯護意旨此部分所辯，尚無足
    採。
  ㈦綜上所述，被告自白之部分核與事實相符，其辯解部分則係
    卸飾之詞，不足採信，事證明確，其犯行洵堪認定。
二、論罪科刑
  ㈠核被告所為，係犯組織犯罪防制條例第3條第1項後段之參與
    犯罪組織罪，刑法第339條之4第1項第2款之3人以上共同犯
    詐欺取財罪；又被告招募張智凱加入本案詐欺集團，係犯組
    織犯罪防制條例第4條第1項之招募他人加入犯罪組織罪。公
    訴意旨漏未論及被告所犯招募他人加入犯罪組織之犯罪事實
    ，惟此部分事實與經起訴之參與犯罪組織犯行間具有想像競
    合犯之裁判上一罪關係（詳後述），本院自得併予審理。
  ㈡按共同正犯，本係互相利用，以達共同目的，並非每一階段
    行為，各共同正犯均須參與。而共同實施犯罪行為，在合同
    意思範圍以內，相互利用他人之行為，以達其犯罪之目的，
    原不必每一階段行為均經參與，祇須分擔犯罪行為之一部，
    即應對於全部所發生之結果共同負責（最高法院72年度台上
    字第1978、5739號判決意旨參照）；另按共同正犯之意思聯
    絡，原不以數人間直接發生者為限，即有間接之聯絡者，亦
    包括在內。如甲分別邀約乙、丙犯罪，雖乙、丙間彼此並無
    直接之聯絡，亦無礙於其為共同正犯之成立（最高法院77年
    台上字第2135號判例意旨參照）。本案被告雖未親自訛詐被
    害人交付帳戶資料，惟係在共同犯罪意思之聯絡下相互分工
    ，參與前揭犯行，自應就共同正犯間實行犯罪之行為共同負
    責。是被告就本件加重詐欺取財犯行，與張智凱、「阿成」
    與所屬詐欺集團其他成員間，有犯意聯絡及行為分擔，為共
    同正犯。
  ㈢另按組織犯罪防制條例係藉由防制組織型態之犯罪活動為手
    段，以達成維護社會秩序、保障人民權益之目的，乃於該條
    例第3條第1項前段與後段，分別對於「發起、主持、操縱、
    指揮」及「參與」犯罪組織者，依其情節不同而為處遇，行
    為人雖有其中一行為（如參與），不問其有否實施各該手段
    （如詐欺）之罪，均成立本罪。然在未經自首或有其他積極
    事實，足以證明其確已脫離或解散該組織之前，其違法行為
    ，仍繼續存在，即為行為之繼續，而屬單純一罪，至行為終
    了時，仍論為一罪。又刑法上一行為而觸犯數罪名之想像競
    合犯存在之目的，在於避免對於同一不法要素予以過度評價
    。自然意義之數行為，得否評價為法律概念之一行為，應就
    客觀構成要件行為之重合情形、主觀意思活動之內容、所侵
    害之法益與行為間之關連性等要素，視個案情節依社會通念
    加以判斷。刑法刪除牽連犯之規定後，原認屬方法目的或原
    因結果，得評價為牽連犯之二犯罪行為間，如具有局部之同
    一性，或其行為著手實行階段可認為同一者，得認與一行為
    觸犯數罪名之要件相侔，依想像競合犯論擬。倘其實行之二
    行為，無局部之重疊，行為著手實行階段亦有明顯區隔，依
    社會通念難認屬同一行為者，應予分論併罰。因而，行為人
    以一參與詐欺犯罪組織，並分工加重詐欺行為，同時觸犯參
    與犯罪組織罪及加重詐欺取財罪，雖其參與犯罪組織之時、
    地與加重詐欺取財之時、地，在自然意義上非完全一致，然
    二者仍有部分合致，且犯罪目的單一，依一般社會通念，認
    應評價為一罪方符合刑罰公平原則，應屬想像競合犯，如予
    數罪併罰，反有過度評價之疑，實與人民法律感情不相契合
    （最高法院107年度台上字第1066號判決意旨參照）。另按
    組織犯罪防制條例第3條第1項後段之參與犯罪組織罪，以行
    為人加入犯罪組織成為組織之成員為構成要件，至其有否實
    施該組織所實施之犯罪活動則非所問。一旦參與，在未經自
    首或有其他積極事實，足以證明其確已脫離該組織之前，其
    違法行為仍繼續存在，即為行為之繼續，而屬單純一罪。又
    為防範犯罪組織坐大，無論是否為犯罪組織之成員，如有招
    募使人加入犯罪組織之行為，即有處罰之必要，故106年4月
    19日修正公布、同年月21日施行之組織犯罪防制條例第4條
    第1項增訂招募他人加入犯罪組織罪。準此，上開二罪之犯
    罪主體及客觀構成要件均屬有別，且二罪間亦無特別、補充
    或吸收關係。是行為人加入犯罪組織，於參與該組織之行為
    繼續中，本於便利該組織運作之同一目的，而招募他人加入
    該組織，亦即一行為觸犯上開二罪名，自應依想像競合犯論
    處，而非屬法規競合之擇一適用（最高法院109年度台上字
    第3475號判決意旨參照）。是被告所犯參與犯罪組織罪與招
    募他人加入犯罪組織罪間具有行為之局部同一，為想像競合
    犯，又其於參與詐欺集團犯罪組織後所為本案加重詐欺取財
    犯行，亦係以一行為同時觸犯數罪名，為想像競合犯，應依
    刑法第55條前段規定，從一重之刑法第339條之4第1項第2款
    之3人以上共同犯詐欺取財罪處斷。
三、上訴駁回部分
　　原審認被告罪證明確，適用組織犯罪防制條例第3條第1項後
    段、第4條第1項，刑法第11條、第28條、第339條之4第1項
    第2款、第55條、第38條第2項前段、刑法施行法第1條之1第
    1項等規定，審酌被告前於100年、101年及107年間均有加入
    詐欺集團擔任取款車手之前科紀錄，此觀臺灣高等法院被告
    前案紀錄表及各該判決書即明，其不思循正途賺取所需，為
    圖一己私利而加入詐欺集團而為本件犯行，所造成之社會危
    害性甚大，並考量被告本次加入犯罪組織之期間、分工地位
    ，及被害人所受損失，兼衡被告自陳之智識程度及家庭經濟
    狀況（見原審卷第199頁）等一切情狀，量處有期徒刑1年2
    月。復說明：㈠按沒收兼具刑罰與保安處分之性質，以剝奪
    人民之財產權為內容，係對於人民基本權所為之干預，自應
    受法律保留原則之限制。共同犯罪行為人之組織分工及不法
    所得，未必相同，特別是集團性或重大經濟、貪污犯罪，彼
    此間犯罪所得之分配懸殊，其分配較少甚或未受分配之人，
    如仍應就全部犯罪所得負連帶沒收之責，超過其個人所得之
    剝奪，無異代替其他犯罪參與者承擔刑罰，顯失公平。故共
    同犯罪之人，其所得之沒收，應就各人分得之數為之（最高
    法院104年度台上字第2986號判決及104年度第14次刑事庭會
    議決議意旨參照）。是以犯罪所得之沒收、追徵，已不採共
    犯連帶說，而應就各人分受所得之數為沒收。查被告就本案
    被訴犯行並無證據證明已實際取得犯罪所得，自無從宣告沒
    收。㈡次按除有其他特別規定者外，犯罪工具物必須屬於被
    告所有，或被告有事實上之處分權時，始得在該被告罪刑項
    下諭知沒收；至於非所有權人，又無共同處分權之共同正犯
    ，自無庸在其罪刑項下諭知沒收（最高法院107年度台上字
    第1109號判決及107年度第5次刑事庭會議決議意旨參照）。
    查扣案之Iphone8手機1支，係被告所有供其與張智凱聯絡使
    用等情，業經被告供述明確（見原審卷第194頁），爰依上
    開規定，於被告犯行項下併予宣告沒收。經核原判決此部分
    認事用法並無違誤，量刑亦屬妥適，應予維持。被告上訴意
    旨猶執前詞否認加重詐取財犯行及指摘有重覆評價其參與犯
    罪組織犯行云云，為無理由，應予駁回。
四、撤銷改判部分
　　原審以被告前已有3次因參與詐欺集團從事詐欺犯行遭判處
    罪刑之紀錄，且自100年5月後即再無勞保投保資料，有勞保
    局被保險人投保資料查詢1紙在卷可參（見原審卷第200頁）
    ，難認其有穩定之正當工作及收入來源，其一再參與詐欺集
    團從事詐騙犯行，顯然具有反社會的危險，有預防矯治其社
    會危險性之必要，爰依組織犯罪防制條例第3條第3項宣告被
    告應於刑之執行前，令入勞動場所，強制工作3年。惟查：
　㈠刑法第55條之想像競合犯，係一行為觸犯數罪名，該規定依
    體系及文義解釋，可知行為人所犯數罪係成立實質競合，自
    應對行為人所犯各罪，均予評價，始屬適當。換言之，想像
    競合犯本質上為數罪，各罪所規定之刑罰、沒收及保安處分
    等相關法律效果，自應一併適用，否則將導致成立數罪之想
    像競合與成立一罪之法規競合，二者法律效果無分軒輊之失
    衡情形，尚非立法者於制定刑法第55條時，所作之價值判斷
    及所欲實現之目的。又刑法第33條及第35條僅就刑罰之主刑
    ，定有輕重比較標準，想像競合犯係一行為觸犯數罪名，為
    避免對同一行為過度及重複評價，刑法第55條前段規定「從
    一重處斷」。因此所謂「從一重處斷」，僅限於「主刑」，
    法院應於較重罪名之法定刑度內，量處適當刑罰。至於輕罪
    罪名所規定之沒收及保安處分，因非屬「主刑」，故與刑法
    第55條從一重處斷之規定無關，自得一併宣告，蓋輕罪罪名
    所規定之沒收及保安處分，屬刑罰以外之法律效果，並未被
    重罪所吸收，仍應一併適用，此與罪刑法定原則無違。106
    年、107年間2次修正後之組織犯罪防制條例第2條第1項所稱
    之犯罪組織，已排除原有之「常習性」要件，另將實施詐欺
    手段之具有持續性或牟利性之有結構性組織，納入本條例適
    用範圍，並對參與犯罪組織之行為人，於第3條第1項後段但
    書規定「參與情節輕微者，得減輕或免除其刑」。惟同條第
    3項仍規定「應於刑之執行前，令入勞動場所，強制工作，
    其期間為3年」，而未依個案情節，區分行為人是否具有反
    社會的危險性及受教化矯治的必要性，一律宣付刑前強制工
    作3年。然則，衡諸該條例所規定之強制工作，性質上原係
    對於有犯罪習慣，或因遊蕩、懶惰成習而犯罪者，所為之處
    置，修正後該條例既已排除常習性要件，從而，本於法律合
    憲性解釋原則，依司法院釋字第471號關於行為人有無預防
    矯治其社會危險性之必要，及比例原則等與解釋意旨不相衝
    突之解釋方法，為目的性限縮，對犯該條例第3條第1項之參
    與犯罪組織罪者，視其行為之嚴重性、表現之危險性、對於
    未來行為之期待性，以及所採措施與預防矯治目的所需程度
    ，於有預防矯治其社會危險性之必要，且符合比例原則之範
    圍內，由法院依該條例第3條第3項規定，一併宣告刑前強制
    工作。是故行為人以一行為觸犯組織犯罪防制條例第3條第1
    項後段之參與犯罪組織罪，及刑法第339條之4第1項第2款之
    加重詐欺取財罪，依刑法第55條前段規定從一重之加重詐欺
    取財罪處斷而為科刑時，法院審酌個案情節，於有預防矯治
    其社會危險性之必要，且符合比例原則之範圍內，得依組織
    犯罪防制條例第3條第3項規定，一併宣告刑前強制工作，此
    有最高法院刑事大法庭108年度台上大字第2306號裁定意旨
    可參。
　㈡本院審酌被告於本案之前雖有3次參與詐欺集團犯罪而遭判處
    罰刑確定之情形，有臺灣臺中地方法院100年度易字第1930
    號（犯罪時間為99年12月間，1位被害人，詐欺取財未遂1罪
    )、臺灣臺中地方法院101年度易字第3004號(犯罪時間為101
    年4月間，3位被害人，詐欺取財既遂2罪、未遂1罪）、本院
    108年度上訴字第2169號判決(犯罪時間為107年9月間，1位
    被害人，詐欺取財既遂1罪）在卷可參，可見被告前開3案件
    之嚴重性本非重大。而其於前案被查獲後約1年，始再參與
    本案犯行，惟其於本案非居於核心地位，僅係聽從指令參與
    犯罪之輔助角色，又參與該犯罪組織非長，而本案被害人僅
    1人，遭詐騙之財物為金融帳戶之存摺、提款卡，且張智凱
    甫領取包裹後即為警查獲，是被害人甲○○之金融帳戶尚未遭
    詐欺集團利用，足見本案犯行所生之危害尚輕，被告本案參
    與詐欺集團犯罪之反社會危險性非高；另被告提出在天力廣
    告有限公司擔任技工之「員工在職證明書」1份　（見本院
    卷第37頁），尚有從事正當工作之技能，難認其有犯罪習慣
    ，或因遊蕩或懶惰成習而犯罪，其如能記取教訓，應能依其
    職業經驗，回歸社會而正常工作、生活。是本院認上述徒刑
    之宣告及執行已足以促使其心生警惕，嚇阻再犯，並無再採
    取刑罰以外之措施限制其自由，以預防矯治其社會危險性之
    必要，如此亦符合比例原則，故無再依組織犯罪防制條例第
     3 條第 3 項規定對被告諭知強制工作之必要。
　㈢綜上所述，被告本案犯行所生之反社會危險性尚非重大，其
    應無受教化矯治的必要性。是原審予以宣付刑前強制工作3
    年，尚有未洽，被告此部分之上訴為有理由，自應由本院就
    原判決宣付刑前強制工作3年部分撤銷，並改諭知不予宣付
    刑前強制工作3年。
五、不另為無罪諭知部分
  ㈠公訴意旨另以被告丙○○就本件犯行，亦應構成洗錢防制法第1
    5條第1項第2款之特殊洗錢罪等語。
  ㈡按收受、持有或使用之財物或財產上利益，有下列情形之一
    ，而無合理來源且與收入顯不相當者，處6月以上5年以下有
    期徒刑，得併科5百萬元以下罰金：一、冒名或以假名向金
    融機構申請開立帳戶。二、以不正方法取得他人向金融機構
    申請開立之帳戶。三、規避第7條至第10條所定洗錢防制程
    序。前項之未遂犯罰之，洗錢防制法第15條第1項、第2項分
    別定有明文。準此，該條第1項特殊洗錢既遂罪之成立，以
    行為人收受、持有或使用之財物或財產上利益，無合理來源
    並與收入顯不相當，且其財物或財產上利益之取得必須有前
    述3款情形之一，始足當之。依該條第1項構成要件，再參諸
    105年12月28日修正洗錢防制法增訂該條之立法目的，乃在
    處罰規避洗錢防制法規定而取得不明財產者，暨洗錢防制法
    第15條第2項乃「為徹底防制洗錢，第1項特殊洗錢之未遂行
    為，諸如車手提款時即為警查獲，連續在金融機構進行低於
    大額通報之金融交易過程中即為警查獲等情形，均應予處罰
    ，爰為第2項規定」之立法說明等情，可徵該罪著手實行行
    為，應為行為人著手「收受、持有或使用之財物或財產上利
    益」（下稱收受財物）行為之實行。倘行為人尚未為收受財
    物之行為，僅有洗錢防制法第15條第1項第1至3款情形之一
    ，因尚無從判斷其後是否收受財物、所收受財物是否無合理
    來源、與行為人之收入是否顯不相當，自無法認定其有無構
    成該罪之可能。是在行為人著手收受財物行為之實行前，雖
    有該條第1項第1至3款情形之一，縱其意在洗錢，然因尚未
    著手本罪犯罪行為之實行，除另符合其他犯罪之構成要件，
    得以各該罪相繩外，自不構成該條第2項、第1項之特殊洗錢
    未遂罪。此情形與僅著手於加重構成要件然尚未著手於主構
    成要件之情形相仿，按刑法第321條第1項各款所列情形，乃
    竊盜之加重要件，行為人是否構成該條項之犯罪，仍應視行
    為人已否著手實施同法第320條之竊盜行為而定。而竊盜行
    為之著手，係以已否開始財物之搜尋為要件，若行為人僅著
    手於刑法第321條第1項各款所列之加重要件行為，而尚未為
    竊盜行為之著手者，仍不能以該條竊盜罪之未遂犯論科（最
    高法院85年度台非字第116號判決、94年度台上字第6989號
    判決意旨參照）。
  ㈢被告及所屬詐欺集團成員取得被害人甲○○之金融機構帳戶，
    尚無任何款項匯入，且檢察官亦未舉證證明被告及所屬詐欺
    集團成員已著手於實行收受財物入上開帳戶之行為，因之尚
    無從判斷其後是否收受財物、所收受財物是否無合理來源、
    與行為人之收入是否顯不相當，依前揭說明，自難以洗錢防
    制法第15條第1項、第2項之特殊洗錢既（未）遂罪相繩。惟
    檢察官認此部分與前開經論罪科刑之加重詐欺取財罪間，有
    想像競合犯之裁判上一罪關係，在審判上不可分，爰不另為
    無罪之諭知。
據上論結，應依刑事訴訟法第368條、第369條第1項前段，判決
如主文。
本案經檢察官黃芝瑋提起公訴，檢察官乙○○到庭執行職務。
中　　華　　民　　國　　110 　年　　9 　　月　　1 　　日
            刑事第一庭　審判長法　官　江  德  千
                              法  官　高  增  泓
                              法  官　簡  源  希
以上正本證明與原本無異。
如不服本判決應於收受送達後二十日內向本院提出上訴書狀，其
未敘述上訴理由者，並得於提起上訴後二十日內向本院補提理由
書（均須按他造當事人之人數附繕本）「切勿逕送上級法院」。
因疫情而遲誤不變期間，得向法院聲請回復原狀。

                              書記官　吳  麗  琴  

中　　華　　民　　國　　110 　年　　9 　　月　　2 　　日
附錄論罪科刑法條：
組織犯罪防制條例第3條
發起、主持、操縱或指揮犯罪組織者，處3年以上10年以下有期
徒刑，得併科新臺幣1億元以下罰金；參與者，處6月以上5年以
下有期徒刑，得併科新臺幣1千萬元以下罰金。但參與情節輕微
者，得減輕或免除其刑。
具公務員或經選舉產生之公職人員之身分，犯前項之罪者，加重
其刑至二分之一。
犯第1項之罪者，應於刑之執行前，令入勞動場所，強制工作，
其期間為3年。
前項之強制工作，準用刑法第90條第2項但書、第3項及第98條第
2項、第3項規定。
以言語、舉動、文字或其他方法，明示或暗示其為犯罪組織之成
員，或與犯罪組織或其成員有關聯，而要求他人為下列行為之一
者，處3年以下有期徒刑，得併科新臺幣3百萬元以下罰金：
一、出售財產、商業組織之出資或股份或放棄經營權。
二、配合辦理都市更新重建之處理程序。
三、購買商品或支付勞務報酬。
四、履行債務或接受債務協商之內容。
前項犯罪組織，不以現存者為必要。
以第5項之行為，使人行無義務之事或妨害其行使權利者，亦同
。
第5項、第7項之未遂犯罰之。
組織犯罪防制條例第4條
招募他人加入犯罪組織者，處6月以上5年以下有期徒刑，得併科
新臺幣1千萬元以下罰金。
成年人招募未滿十八歲之人加入犯罪組織者，依前項規定加重其
刑至二分之一。
以強暴、脅迫或其他非法之方法，使他人加入犯罪組織或妨害其
成員脫離者，處1年以上7年以下有期徒刑，得併科新臺幣2千萬
元以下罰金。
前項之未遂犯罰之。
刑法第339條之4
犯第339條詐欺罪而有下列情形之一者，處1年以上7年以下有期
徒刑，得併科1百萬元以下罰金：
一、冒用政府機關或公務員名義犯之。
二、三人以上共同犯之。
三、以廣播電視、電子通訊、網際網路或其他媒體等傳播工具，
    對公眾散布而犯之。
前項之未遂犯罰之。